【裁判字號】    99,簡上,131
【裁判日期】    991116
【裁判案由】    給付勞務報酬
【裁判全文】
臺灣桃園地方法院民事判決             99年度簡上字第131號
上  訴  人  乙○○
訴訟代理人  丙○○
被  上訴人  宇凡室內裝修有限公司
法定代理人  甲○○
上列當事人間請求給付勞務報酬事件，上訴人對於民國99年6 月
25日本院中壢簡易庭99年度壢簡字第467 號第一審判決提起上訴
，本院於99年10月26日言詞辯論終結，判決如下：
    主  文
上訴駁回。
第二審訴訟費用由上訴人負擔。
    事  實  及  理  由
甲、上訴人主張：
（一）依兩造所訂之室內設計規劃及繪圖合約書（下稱系爭契約
      ）約定，被上訴人所承攬上訴人所有門牌號碼桃園縣平鎮
      市○○○街3 號房屋（下稱系爭房屋）之室內設計規劃工
      程，自民國98年11月12日起不含例假日起算30日為完工日
      期，然被上訴人於99年2 月12日始寄送調整後之估價單及
      施工圖等，且施工圖僅大致完成，又有瑕疵，工程估價則
      為新臺幣（下同）210 萬元，亦不符合上訴人所要求180
      萬元範圍內施工設計之原意，故被上訴人之給付不符契約
      本旨，並有遲延完成之情形。上訴人於98年12月31日及99
      年1 月12日曾向被上訴人請求更正，已有催告之性質，原
      審認為此係上訴人同意將完成日期延後，有所誤解。上訴
      人既已催告多次，被上訴人均未修改瑕疵，則上訴人於99
      年2 月25日解除系爭契約，應屬合法。縱上訴人解除契約
      不合法，但被上訴人並未完成工作內容，其請求承攬報酬
      亦無理由。且上訴人之房屋已另行僱工裝潢，已無修補之
      必要性，上訴人得依民法第494 條之規定，請求減少報酬
      。
（二）被上訴人交付上訴人之施工圖及3D圖有下列重大瑕疵及不
      符合設計標的之處：1. 1樓天花板靠近樓梯部分，與靠近
      電梯牆面並非同一平面，然被上訴人此部分之3D圖中1 樓
      天花板靠近樓梯部分A 點，與靠近電梯牆面B 點，明顯落
      差。2.依被上訴人所提出之施工圖之櫃體，高240 公分、
      寬45公分，無法於同一平面完成，於施工後勢必需要修改
      。3.被上訴人設計圖所示之樓梯無任何異動。然在不異動
      樓梯情況下，將來不可能以其設計圖及施工圖施工。4.被
      上訴人於99年1 月6 日所提供之設計圖圖面上之繪圖時間
      皆標示為98.08.26，然兩造實際簽約日期係98年11月11日
      ，可見被上訴人使用既有他案之設計圖作部份修改。5.餐
      廳玻璃門之設計未依上訴人要求作透光及無柱狀邊框之設
      計。且上訴人並未同意要用隔板將樓梯封起來。6.3D圖之
      台階間距與實際情況並不一致，相比似乎過窄。且地板顏
      色與3D圖中完全不同。7.客廳為雙落地門，被上訴人交付
      之3D圖卻為4 門落地門，與設計現況不符。8.主臥室窗戶
      為一般窗戶，但被上訴人交付之3D圖卻為落地門窗。且其
      中有一個廚櫃高度46公分與被上訴人交付之3D圖之高度並
      不一致。9.被上訴人交付之3D圖及施工圖，圖面顯示3S、
      4S，卻連接4 條電線、5 條電線。10. 系爭房屋2 樓為客
      廳、書房，3 樓為主臥、育嬰房，4 樓為長輩房與弟弟房
      ，但設計圖中各層樓均標示為2 樓主臥室。11. 依系爭契
      約約定之圖面交付順序為：平面配置圖、弱電圖、天花板
      等圖、施工圖、3D圖，但被上訴人交付之順序卻為：平面
      配置圖、3D圖、弱電圖、天花板等圖及施工圖，影響上訴
      人依消費者保護法所規定之鑑賞期權益。
（三）綜上所述，上訴人得依系爭契約第5 條第4 項、第5 項第
      1 款、第2 款之約定解除系爭契約。為此，爰依法提起本
      件上訴等語。並為上訴聲明：(1)原判決不利於上訴人部分
      廢棄。(2)廢棄部分被上訴人於原審之訴駁回。(3)第一、二
      審訴訟費用由被上訴人負擔。
乙、被上訴人則以：上訴人於98年12月31日及99年1 月12日所為
    之意思表示並非催告，且上訴人所交付之圖說品質已符合要
    求，否則上訴人不會持續向被上訴人要求至被上訴人公司討
    論材料及要求至施工地點查看。另因兩造就工程持續溝通，
    上訴人又為降低裝修成本，常刪減被上訴人設計或裝潢之項
    目，故被上訴人給付之遲延有正當理由，不可歸責，上訴人
    解除契約則為無理由。而兩造所簽訂者為設計合約，並無明
    顯標的，亦未限定要如何畫圖，只要能呈現將來施工之現況
    即算完成，與買賣貨品不同。被上訴人在除夕前一天即99年
    2 月12日將最後一份3D圖及施工圖交給上訴人後，便聯絡不
    到上訴人，無法得知上訴人之要求內容而據以修改此3D圖及
    施工圖。況上訴人所主張之瑕疵大部分係很輕微或係數字上
    之錯誤等語，資為抗辯。並為答辯聲明：駁回上訴。
丙、得心證之理由：
一、本件被上訴人於原審起訴主張，兩造於98年11月11日簽定系
    爭契約，約定由被上訴人承攬系爭房屋之室內設計規劃工作
    ，承攬總報酬為18萬元。而上訴人已於98年11月13日給付被
    上訴人36,000元之簽約訂金，被上訴人亦依約於99年2 月12
    日將3D圖及施工圖以電子郵件寄予上訴人收迄，惟上訴人無
    故於99年2 月25日解除系爭契約，並拒絕給付本件承攬報酬
    之餘額144,000 元，被上訴人自得依系爭契約約定之法律關
    係請求上訴人如數給付上開報酬及其法定遲延利息等語。經
    原審審理後，判決上訴人應給付被上訴人126,000 元及其法
    定遲延利息，並駁回被上訴人其餘請求在案。
二、經查，兩造於98年11月11日簽訂系爭契約，約定由被上訴人
    承攬上訴人系爭房屋之室內設計繪圖工作，付款方式依系爭
    契約第4 條約定採分期給付，其內容為：(1)簽約訂金36,000
    元，於簽約時支付。(2)第二期收費45,000元，於平面規劃確
    定完成時支付。(3)第三期收費81,000元，於施工圖及3D圖完
    成時支付。(4)第四期收費18,000元，於施工完成時支付。而
    上訴人已於98年11月13日給付被上訴人簽約訂金36,000元。
    被上訴人則於98年11月20日完成系爭契約之平面規劃；於98
    年12月29日完成第1 份3D圖交予上訴人；於99年1 月7 日則
    完成第1 份施工圖交予上訴人，嗣因部分內容不符上訴人須
    求，經上訴人要求修改，被上訴人再於99年2 月12日交付第
    2 份施工圖及3D圖。另上訴人則於99年2 月25日向被上訴人
    為解除系爭契約之通知等事實，為兩造所不爭執（見本院99
    年8 月23日準備程序筆錄，本院卷第17頁背面），並有室內
    設計規劃及繪圖合約書、上訴人解除契約通知之電子郵件列
    印本各1 份、兩造就設計圖修正意見之往來電子郵件列印本
    附卷可稽（均為影本，見原審卷第10頁至第24頁、第105 頁
    、第106 頁、第31頁至第43頁、第87頁至第106 頁），已堪
    認定為真實。
三、又兩造於99年8 月23日本院準備程序時（見本院卷第17頁背
    面），協議簡化本件爭點為：(1)上訴人解除系爭契約是否合
    法？(2)被上訴人是否已經履行系爭契約之內容？(3)被上訴人
    請求上訴人給付之款項及其遲延利息是否有理由？
四、本院之判斷：
（一）按稱承攬者，謂當事人約定，一方為他方完成一定之工作
      ，他方俟工作完成，給付報酬之契約，民法第490 條第1
      項定有明文。而依系爭契約之內容，兩造係約定由被上訴
      人為上訴人完成系爭房屋之室內設計規劃工作，包括提供
      平面規劃、3D圖、施工圖等圖說予上訴人；而上訴人則應
      分4 期給付報酬予被上訴人，是系爭契約之性質顯為上開
      法律所規定之承攬契約無誤。再按因可歸責於承攬人之事
      由，致工作逾約定期限始完成，或未定期限而逾相當時期
      始完成者，定作人得請求減少報酬或請求賠償因遲延而生
      之損害。前項情形，如以工作於特定期限完成或交付為契
      約之要素者，定作人得解除契約，並得請求賠償因不履行
      而生之損害，民法第502 條亦有明文。可知就承攬契約而
      言，承攬人有給付遲延之情事時，須雙方有約定以工作於
      特定期限完成或交付為契約之要素者，定作人始得解除契
      約。此給付遲延而得解除契約之規定，與一般給付遲延之
      民法第254 條規定之要件不同，屬特別規定，應優先於民
      法第254 條而為適用。亦即民法第502 條第1 項有關承攬
      人不能於約定期限完成工作，定作人僅得請求減少報酬，
      而不得解除契約之規定，係同法第254 條一般契約解除之
      特別規定。是承攬之工作因可歸責於承攬人之事由，致不
      能於約定期限完成，或未定期限經過相當時期而未完成時
      ，除有同條第2 項以工作於特定期限完成或交付為契約之
      要素者外，定作人即應受民法第502 條第1 項規定之限制
      而不得任意解除契約，初無再適用同法第254 條規定之餘
      地（最高法院87年度台上字第1779號裁判意旨亦可供參考
      ）。
（二）而按「本設計繪圖工程包括本案之室內裝修工程…，繪圖
      期限為30工作天（98.11.12日起算）共計30日（國定假日
      及例假日不在此限，若修改則設計完工進度順延）」、「
      乙方（即被上訴人）有下列情形之一者，甲方（即上訴人
      ）得以書面解除本契約並結算設計費。(1)無正當理由延遲
      交付甲方完工事項…經甲方催告7 日乙方仍無法完成者。
      (2)未依相關法規設計及雙方協議之施工需求、預算及條件
      辦理，經甲方提出更改催告7 日乙方仍未予修正完成者。
      」系爭契約第3 條（見原審卷第13頁）、第5 條第5 項第
      1 款、第2 款（見原審卷第14頁）有明文約定。依上開約
      定之內容，並不能認為系爭契約有將被上訴人之工作於特
      定期限完成或交付為契約之要素，是上訴人以被上訴人工
      作逾約定期限始完成為由而主張其得解除系爭契約，揆諸
      前揭法律規定及說明，自無足採。況上訴人並不否認被上
      訴人於98年11月20日初次完成平面規劃、施工圖及3D圖後
      ，有因部分內容不符上訴人需求，而經上訴人要求修改之
      情事。則參諸室內設計之施工圖及3D圖此等工作之性質，
      定作人自主要求之部分常常極為重要，故承攬人與定作人
      間須經常就既成圖面再加討論與修正內容，俾迎合定作人
      個人所喜愛之設計及裝潢上之特質。由是觀之，上訴人於
      被上訴人完成上開第1 份圖面後，既仍有意見而請求修改
      ，自得認為兩造就此工作之完成期限已經合意可予延長無
      誤。此觀上訴人於收受被上訴人交付之3D圖及施工圖後仍
      有請被上訴人再為修正之行為，並於99年2 月12日再次收
      受被上訴人交付之3D圖及施工圖等節，益明上訴人已同意
      將系爭契約所定工作之完成日期往後順延甚明。則被上訴
      人於99年2 月12日交付上訴人第2 份施工圖及3D圖，即難
      認為有何遲延給付之情事可言，上訴人以此為由主張其得
      解除契約，委無可採。退步言之，即使被上訴人工作之給
      付有所遲延，然依上揭系爭契約第5 條第5 項第1 款、第
      2 款之約定內容，仍須上訴人催告7 日，被上訴人仍無法
      完成或修正完成時，上訴人始得解除系爭契約，此為當事
      人於契約上所為之特別約定，自有拘束上訴人之效力。而
      上訴人於被上訴人99年2 月12日交付上訴人第2 份施工圖
      及3D圖後，既經被上訴人聯絡無著，自更難認為上訴人有
      何催告之行為，則上訴人嗣後於99年2 月25日所為解除系
      爭契約之意思通知，亦因不符先行催告而被上訴人逾期未
      完成之要件，而不能認為已生合法解除契約之效力無誤。
（三）再就上訴人所主張被上訴人所交付之上開圖面有其所述之
      瑕疵之部分。則查，綜觀上訴人主張各瑕疵之內容，或屬
      圖面與實際現場有輕細微小之差池；或屬櫃體尺寸之問題
      ；或屬上訴人自行推測日後施工可能遇到之障礙；或屬圖
      面標示之繪圖日期、標示名稱之文字等無關規劃內容之形
      式上錯誤；或屬可立時改就之玻璃材質與型式、落地門型
      式、刪除隔間板、電線數量等事項；或屬圖面所示台階間
      距之視覺感受問題；或屬原本實體物品之顏色與3D圖之差
      異問題；或屬隨時可增刪之預算金額及交付圖面順序之問
      題，衡情皆為此類工作成果所可能或必然產生之問題，依
      其內容，與前述此等設計規劃工作之特質交互以觀，實難
      認為上訴人所指上開情事，已達產生被上訴人工作上瑕疵
      之程度。且按「設計圖驗收：設計圖完竣後乙方通知甲方
      驗收，甲方於接到乙方驗收通知三日內驗收，甲方不得藉
      故拖延否則視同雙方驗收完畢。」系爭契約第5 條第12項
      前段有明文約定（見原審卷第16頁），是即使上訴人此部
      分主張之瑕疵有理，然其於99年2 月12日收受上訴人交付
      之第2 份施工圖及3D圖後，既逾期未予驗收，依上開約定
      ，自足視為上訴人已經驗收完畢，且未予聲明保留瑕疵之
      主張，難認上訴人可得再為主張被上訴人交付之圖面有其
      所述之瑕疵存在。故上訴人仍據此而主張其得解除契約，
      自亦不合。況按工作有瑕疵者，定作人得定相當期限，請
      求承攬人修補之。承攬人不於前項期限內修補者，定作人
      得自行修補，並得向承攬人請求償還修補必要之費用。如
      修補所需費用過鉅者，承攬人得拒絕修補，前項規定，不
      適用之；承攬人不於前條第1 項所定期限內修補瑕疵，或
      依前條第3 項之規定拒絕修補或其瑕疵不能修補者，定作
      人得解除契約或請求減少報酬，民法第493 條、第494 條
      前段定有明文。是上訴人如認被上訴人之工作有瑕疵，亦
      僅得於定期催告被上訴人修補被拒後，始得行使解除權，
      而不得逕行拒絕給付全部報酬（最高法院76年度台上字第
      1079號裁判意旨可供參考）。上訴人於99年2 月12日收受
      被上訴人交付之第2 份施工圖及3D圖後，既未定期催告被
      上訴人修補其所謂之瑕疵，則依上開法律規定及說明，本
      件被上訴人之工作即使有瑕疵，上訴人仍不得遽而主張其
      可解除契約或請求減少報酬，同可認定明確。
（四）另按「乙方（即被上訴人）應善盡管理之責任及誠實信用
      原則辦理甲方（即上訴人）委託之一切應辦事項，不得有
      不正當行為及違反或廢弛業務上應盡之義務。」系爭契約
      第5 條第4 項固有明文約定。然被上訴人之給付，依前揭
      說明，已難認為有何未盡管理之責任或違反誠實信用原則
      、有不正當行為及違反或廢弛業務上應盡之義務等情事；
      加以上揭約定內容亦未有上訴人得解除契約之效果規定，
      故上訴人據上揭約定，主張其得解除系爭契約，仍無足採
      。末以，上訴人所主張其原要求工程估價為180 萬元，然
      被上訴人所設計之工程估價為210 萬元之部分，則查，系
      爭契約就設計之工程總價並未明文約定，而室內設計之施
      工圖所示之全部設計內容既均須定作人即上訴人同意或指
      定，則工程總價自須視上訴人要求或同意之設計內容及項
      目而定，上訴人尚不能一方面要求設計內容，一方面卻指
      定低於其所須內容之市場價格。而依99年2 月12日被上訴
      人寄予上訴人之電子郵件內容觀之（見原審卷第104 頁、
      第105 頁），被上訴人確有為達上訴人要求之價格而與廠
      商議價及調整之行為，並說明設計之系統櫃拉門、車庫天
      花板、面盆下櫃等均須增加預算等語，是上訴人原得刪除
      某些設計項目而加以降低預算，卻捨此不為，則其於被上
      訴人交付施工圖及3D圖後，再加主張預算不合其要求，自
      不可採。
（五）綜上所述，上訴人解除系爭契約或請求減少報酬不能認為
      合法，而依被上訴人所履行系爭契約之內容即交付之第2
      份施工圖及3D圖之內容觀之，又難認為已達有瑕疵之程度
      ，自應認為被上訴人已經依債之本旨履行系爭契約之內容
      無誤。則被上訴人依前述系爭契約第4 條之約定，請求上
      訴人給付第二期之報酬45,000元及第三期之報酬81,000元
      ，合計126,000 元及其法定遲延利息，洵屬有據。
（六）至上訴人所主張被上訴人未按照系爭契約所約定交付不同
      圖面之順序之部分，上訴人未舉出此係違反消費者保護法
      所規定之何種鑑賞期權益，亦未就其因交付之順序有變更
      而致何等權益受損乙節為證明；另按「設計委託合約簽立
      後，若甲方於施工圖開始繪製前經“鑑賞“後發現乙方能
      力不適任於此項委託得隨即提出中止協議，乙方不得異議
      …。」系爭契約第1 條第2 項固有明文（見原審卷第10頁
      ），然如前述，被上訴人既已交付約定之全部圖面，則上
      訴人即使真意係欲主張上開契約約定之權利，亦不符合「
      施工圖開始繪製前」之要件，故上訴人此部分之主張，核
      均無足影響本院所為前揭判斷之結果。
五、從而，被上訴人本於兩造所約定承攬之法律關係，請求上訴
    人給付126,000 元及自起訴狀繕本送達翌日即99年4 月17日
    起至清償日止，按年息5%計算之利息，為有理由，應予准許
    。原審為被上訴人此部分勝訴之判決，並駁回被上訴人其餘
    請求，再分別依職權及聲請為假執行及供擔保後免為假執行
    之宣告，經核於法均無不合。上訴意旨仍執前詞，指摘原判
    決不當，求予廢棄改判，為無理由，應予駁回。
六、兩造其餘攻擊或防禦方法及未經援用之證據，經本院斟酌後
    ，認為均不足以影響本判決之結果，自無再逐一詳予論駁之
    必要，附此敘明。
據上論結，本件上訴為無理由，依民事訴訟法第436 條之1 第3
項、第449 條第1 項、第78條，判決如主文。
中    華    民    國    99    年    11    月    16    日
            民事第二庭    審判長法  官  劉克聖
                                法  官  高明德
                                法  官  張震武
以上正本係照原本作成
不得上訴
中    華    民    國    99    年    11    月    16    日
                                書記官  顏伯儒

司法院資訊處製作；財團法人民間司法改革基金會備份。
